ACORDAO-COMPLETO-2344929

ACÓRDÃO 486/2019 ATA 7/2019 - PLENÁRIO

VISTOS, relatados e discutidos estes autos de auditoria operacional que teve por objetivo a avaliação de políticas públicas de inclusão social e produtiva do Governo Federal no Estado de Pernambuco,
ACORDAM os Ministros do Tribunal de Contas da União, reunidos em Sessão Plenária, ante as razões expostas pelo Relator, com fundamento nos arts. 36 e 37 da Resolução TCU 259/2014 c/c o art. 169, inciso V, do Regimento Interno, em considerar cumpridos os objetivos da auditoria e encerrar o presente processo com o seu apensamento definitivo ao TC Processo 017.192/2018-8.

Auditoria (FOC) com objetivo de avaliar políticas de inclusão social e produtiva do Governo Federal, em especial as voltadas para inclusão no mercado de trabalho, bem como verificar as condicionalidades da educação voltadas para o Bolsa Família e seus efeitos na empregabilidade e inclusão do jovem no mercado de trabalho. (SEC-PE)

3. Interessado: Tribunal de Contas da União

13.1. Ministros presentes: José Mucio Monteiro (Presidente), Walton Alencar Rodrigues, Benjamin Zymler, Aroldo Cedraz, Raimundo Carreiro (Relator), Ana Arraes e Bruno Dantas.
13.2. Ministros-Substitutos presentes: Augusto Sherman Cavalcanti e Weder de Oliveira.

RAIMUNDO CARREIRO

Adoto, como relatório a instrução produzida pela Sec-PE sobre a matéria dos autos (peça 23) :
" Apresentação
Trata-se de Relatório de Auditoria Operacional realizada no âmbito da Fiscalização de Orientação Centralizada (FOC) , coordenada pela Secretaria de Controle Externo da Previdência e da Assistência Social - SecexPrevidência, TC-Processo 017.192/2018-8 (Fiscalis 205/2018) , com o objetivo de avaliar políticas de inclusão social e produtiva do governo Federal, em especial as voltadas para inclusão no mercado de trabalho por meio de ações do então Ministério do Trabalho - MTB e do Ministério do Desenvolvimento Social - MDS, bem como as condicionalidades da educação voltadas para o Bolsa Família. 
Além desta unidade técnica e da SecexPrevidência, participaram da FOC as seguintes regionais: Amazonas, Bahia, Ceará, Maranhão, Mato Grosso, Mato Grosso do Sul, Minas Gerais, Pará, Paraíba, Pernambuco, Piauí, Rio de Janeiro, Rio Grande do Norte, Rio Grande do Sul, Rondônia, Roraima, São Paulo e Tocantins.  
Com relação ao objetivo da presente auditoria, procurou-se avaliar a atuação dos Sines estaduais e municipais além de um projeto Progredir com foco na empregabilidade e dois empreendimentos de economia solidária, com foco no empreendedorismo, ambos componentes da intermediação de mão de obra (IMO) .  
No âmbito da competência da Sec-PE, foram fiscalizados convênios cujos responsáveis pela execução são: Secretaria da Micro e Pequena Empresa, Trabalho e Qualificação (Sempetq/PE) , Secretaria de Desenvolvimento Sustentável e Meio-Ambiente do Recife/PE (SDSMA) e Secretaria Executiva de Trabalho, Qualificação e Empreendedorismo do Jaboatão dos Guararapes/PE (SETQE) . Também houve visita ao Projeto “Arcoverde Centro de Inclusão - Lugar de Oportunidades”, conduzido pela Prefeitura Municipal de Arcoverde/PE, reconhecido e classificado pelo Plano Progredir, do Ministério do Desenvolvimento Social. 
O presente relatório é composto de cinco capítulos: apresentação; introdução, contendo a deliberação que autorizou a execução da auditoria, visão geral do objeto, objetivo e questões de auditoria, metodologia utilizada, limitações da auditoria, volume dos recursos fiscalizados e benefícios estimados; achados de auditoria; conclusão; e proposta de encaminhamento.
Introdução
I.1. Deliberação que originou o trabalho 
Em cumprimento ao Acórdão 1827/2017-TCU-Plenário, de relatoria do Ministro José Múcio Monteiro, realizou-se a auditoria operacional em políticas de inclusão socioeconômica, no âmbito do Estado de Pernambuco, sob responsabilidade da Secretaria da Micro e Pequena Empresa, Trabalho e Qualificação (Sempetq/PE) , da Secretaria de Desenvolvimento Sustentável e Meio-Ambiente do Recife/PE (SDSMA) e da Secretaria Executiva de Trabalho, Qualificação e Empreendedorismo do Jaboatão dos Guararapes/PE (SETQE) , no período compreendido entre 20 e 31/8/2018; 10 e 21/9/2018; 8 e 26/10/2018.
I.2. Visão geral do objeto 
O objeto da presente auditoria é constituído por políticas de inclusão social e produtiva do Governo Federal, no âmbito do estado de Pernambuco, em especial às voltadas para inclusão no mercado de trabalho por meio de ações do então Ministério do Trabalho e Ministério do Desenvolvimento Social (período de 2016 a 2018) .
Nesse sentido, foi utilizado como base para o trabalho o Plano Brasil Sem Miséria (BSM) , lançado pelo Governo Federal em junho de 2011, por meio do Decreto 7.492/2011, voltado às famílias que viviam com uma renda familiar inferior a R$ 70,00 mensais por pessoa. 
Esse plano é baseado em três pilares: garantia de renda, para alívio imediato da situação de extrema pobreza; acesso aos serviços públicos, visando melhorar as condições de educação, saúde e cidadania das famílias; e inclusão produtiva, com o objetivo de aumentar as capacidades e as oportunidades de trabalho e geração de renda entre as famílias mais pobres do campo e das cidades.
De acordo com a consulta ao Sistema Integrado de Planejamento e Orçamento do Governo Federal (Siop) , referente aos exercícios de 2013 a 2017, o Plano BSM contemplou 45 ações orçamentárias de quinze órgãos e entidades da Administração Pública Federal. 
Diante desse contexto, a Secretaria Geral de Controle Externo (Segecex) , por meio da Ordem de Serviço 9/2018, constituiu grupo de trabalho com o objetivo de propor diretrizes e ações de fiscalização e definir a estratégia de atuação do TCU e o escopo da auditoria operacional no tema de Inclusão Socioeconômica. Assim, o grupo de trabalho definiu as seguintes ações que comporiam a primeira etapa do trabalho:
Sistema Nacional de Emprego (Sine) ; 
Plano Progredir; 
Política Nacional de Economia Solidária.
Condicionalidades da Educação para o Bolsa Família;
O Sistema Nacional de Emprego (Sine) foi criado em 1975 sob a égide da Convenção 88 da Organização Internacional do Trabalho (OIT) , que orienta cada país-membro a manter um serviço público e gratuito de emprego, para a melhor organização do mercado de trabalho. Instituído pelo Decreto 76.403/1975 e regulamentado pela Resolução Codefat 758/2016, é um conjunto de políticas públicas que busca maior efetividade na colocação dos trabalhadores na atividade produtiva, visando à inclusão social, nas cidades e no campo, via emprego, trabalho e renda, por meio de atividades autônomas, pequenos empreendimentos individuais ou coletivos. A partir da Lei 7.998/1990 e suas alterações, as ações do Sine passaram a ser entendidas como parte do Programa do Seguro-Desemprego.
A execução das ações no âmbito do Sine ocorre mediante a celebração de Convênios Plurianuais do Sine (CP-Sine) com as unidades da federação em municípios com mais de duzentos mil habitantes, e entidades privadas sem fins lucrativos. As principais ações disponibilizadas por essa rede de atendimento são a intermediação de mão-de-obra e a habilitação ao seguro-desemprego. Em busca de promover a integração preconizada pela Lei 7.998/1990, porém, um crescente número de postos também provê encaminhamento para cursos de qualificação social e profissional.  
As principais ações do Sine consistem em habilitação ao seguro-desemprego, intermediação de mão-de-obra, qualificação social e profissional, orientação profissional e fomento a atividades autônomas e empreendedoras 
A Intermediação de Mão de Obra - IMO visa colocar trabalhadores no mercado de trabalho, por meio de vagas captadas junto a empregadores, reduzindo o tempo de espera e a assimetria de informação existente no mercado de trabalho, tanto para o trabalhador quanto para o empregador. Portanto, o serviço busca promover o encontro de oferta e demanda de trabalho. As principais etapas da execução de intermediação são: inscrição do trabalhador; registro do empregador; captação e registro de vagas de trabalho; cruzamento de perfil dos trabalhadores cadastrados com o perfil das vagas captadas; convocação de trabalhadores conforme pesquisa de perfil e encaminhamento para entrevista de emprego; e registro do resultado do encaminhamento. 
Ressalte-se que a intermediação de mão de obra é frequentemente associada a ações de orientação profissional, aumentando a efetividade do processo de inclusão social e produtiva dos trabalhadores, particularmente aqueles com maiores dificuldades de inserção. Entre outros papéis, cabe ao Sine prestar informações ao trabalhador sobre o perfil profissional exigido pelas empresas; a importância da postura profissional; a necessidade de desenvolvimento pessoal e profissional contínuo; os meios existentes para busca de emprego; documentação necessária; ou mesmo orientações sobre como elaborar um currículo ou se portar em uma entrevista.  
O atendimento no âmbito do Sine é também um dos canais de acesso do trabalhador aos cursos de qualificação social e profissional. O trabalhador poderá manifestar interesse em realizar determinado curso de qualificação no ato de sua inscrição na intermediação de mão de obra, ou poderá ser orientado a fazê-lo a partir de um processo de orientação profissional. Também será possível que o trabalhador procure o posto exclusivamente em busca de encaminhamento a um curso de qualificação, a partir de divulgação realizada pelo próprio Sine, ou pela entidade executora.  
Os convênios plurianuais possuem a vigência média de cinco anos (2012 a 2017) e são subdivididos por etapas, em que cada etapa há uma nova meta a ser cumprida. Vale ressaltar que tais convênios têm como base a Portaria Interministerial 507/2011 e seu acompanhamento é realizado por meio do Sistema de Gestão de Convênios e Contratos de Repasse do Governo Federal (Siconv) .  
As metas a serem cumpridas pelos convenentes baseiam-se em vagas captadas; vagas captadas ocupadas; colocados; segurados colocados; e realizações de pré-matrícula de segurados em curso de qualificação. As ações executadas pelo Sine são intermediação de mão-de-obra; habilitação ao seguro-desemprego; qualificação social e profissional; orientação profissional; certificação profissional; pesquisa e informações do trabalho; e fomento a atividades autônomas e empreendedoras e outras que o Conselho Deliberativo do Fundo de Amparo ao Trabalhador - Codefat venha a definir.
Em Pernambuco, o então Ministério do Trabalho firmou ajustes com o Governo do Estado e prefeituras do Recife e do Jaboatão dos Guararapes, para suportar o funcionamento de um total de 29 postos Sine, sendo 19 estaduais, quatro no Recife e seis no Jaboatão dos Guararapes.
O Plano Progredir, instituído pelo Decreto 9.160/2017, constitui um conjunto articulado de ações de inclusão produtiva para pessoas inscritas no Cadastro Único para Programas Sociais do Governo Federal (CadÚnico) .
O Progredir objetiva, entre outros, estimular e ampliar o acesso de pessoas incluídas no Cadastro Único ao mundo do trabalho, articular e coordenar a oferta de serviços para inclusão produtiva, de forma a aproximar os trabalhadores e os empreendedores de baixa renda e o mundo do trabalho, por meio de ações de intermediação de mão de obra, qualificação profissional e empreendedorismo, bem como incentivar ações municipais, estaduais e de órgãos e entidades públicas e de instituições privadas que promovam a inclusão do público-alvo do CadÚnico no mundo do trabalho.
O Prêmio Progredir, neste contexto, é um reconhecimento dado pelo Ministério do Desenvolvimento Social (MDS) a iniciativas de inclusão social e produtiva de público pertencente ao cadastro único. Na edição de 2017 do Prêmio, dezoito projetos de Pernambuco foram classificados na região Nordeste.
A política e respectivas ações de economia solidária são executadas pela Subsecretaria de Economia Solidária (Senaes) , tanto no órgão central quanto em articulação com os Estados, Distrito Federal, Municípios, Fundações e outros. Inserida na estrutura organizacional do então MTb, a Senaes tem a competência, dentre outros, de:
	a) propor medidas que incentivem o desenvolvimento da economia solidária, o fomento e o fortalecimento dos empreendimentos econômicos solidários e das suas redes de cooperação;  
	b) estimular a criação, a manutenção e a ampliação de oportunidades de trabalho e de acesso à renda, por meio de empreendimentos autogestionados, organizados de forma coletiva e participativa;
	c) estimular as relações sociais de produção, distribuição e consumo baseadas na cooperação, na solidariedade, na satisfação e na valorização dos seres humanos e do meio ambiente; 
	d) promover a expansão dos empreendimentos solidários, mediante a abertura de canais de comercialização e a divulgação dos conceitos de comércio justo e solidário e do consumo ético e responsável. 
De acordo com o MTb, economia solidária “é um jeito diferente de produzir, vender, comprar e trocar o que é preciso para viver (...) , [no qual] os próprios trabalhadores também são donos. São eles quem tomam as decisões de como tocar o negócio, dividir o trabalho e repartir os resultados” (http://trabalho.gov.br/trabalhador-economia-solidaria) . 
Em suma, a economia solidária é norteada pelos princípios: a) Cooperação – busca pelos interesses e objetivos em comum e a partilha dos resultados; b) Autogestão – decisões tomadas de forma coletiva; c) Ação Econômica – iniciativas com motivação econômica, como a produção, a comercialização, a prestação de serviços, as trocas, o crédito e o consumo; e d) Solidariedade –preocupação com o outro na distribuição dos resultados, nas relações com a comunidade, na busca de um meio ambiente saudável e de um desenvolvimento sustentável. 
No Plano Plurianual (PPA 2016-2019) , a política nacional de economia solidária está prevista, especificamente, no Programa 2071 – Promoção do Trabalho Decente e Economia Solidária (Lei 13.249, de 13/1/2016) , com o Objetivo 1096 – Promover a economia e suas diversas formas organizativas. 
Conforme será detalhado na metodologia da auditoria, além da avaliação da execução da política por parte diretamente da Senaes, buscou-se fiscalizar, na modalidade de auditoria operacional, os convênios firmados pela referida subsecretaria. 
I.3. Objetivo e questões de auditoria 
A presente auditoria teve por objetivo avaliar políticas de inclusão social e produtiva do governo Federal, no estado de Pernambuco, em especial às voltadas para inclusão no mercado de trabalho por meio de ações do então Ministério do Trabalho, relativas ao Sistema Nacional de Emprego (Sine) e à Economia Solidária, e do Ministério do Desenvolvimento Social, relacionadas ao Plano Progredir.
A partir do objetivo do trabalho, a fim de avaliar em que medida os recursos estão sendo aplicados de acordo com a legislação pertinente e conforme planejamento de auditoria definido em conjunto com a SecexPrevidência e as demais unidades participantes da FOC, formularam-se as questões adiante indicadas: 
	a) Questão 2 da FOC: Nos Estados, DF e Municípios, a atuação dos Sines contribui para a inclusão socioeconômica das pessoas em situação de vulnerabilidade? 
	b) Questão 3 da FOC: A Política Nacional de Economia Solidária nos Estados, DF e Municípios é executada de acordo com as exigências legais? 
O escopo foi delimitado aos convênios executados pela Secretaria da Micro e Pequena Empresa, Trabalho e Qualificação de Pernambuco (Sine estadual e Economia Solidária) , pela Secretaria de Desenvolvimento Sustentável e Meio-Ambiente do Recife/PE (Sine municipal) e Secretaria Executiva de Trabalho, Qualificação e Empreendedorismo do Jaboatão dos Guararapes/PE (Sine e Economia Solidária) , conforme metodologia a seguir descrita.
I.4. Metodologia utilizada 
Os trabalhos foram realizados em conformidade com as Normas de Auditoria do Tribunal de Contas da União (Portaria-Segecex 280, de 8 de dezembro de 2010, alterada pela Portaria-TCU 168, de 30 de junho de 2011) e com observância aos Padrões de Auditoria Operacional estabelecidos pelo TCU (Portaria-Segecex 4, de 6 de fevereiro de 2010) . 
Durante o início dos trabalhos, a SecexPrevidência obteve informações acerca da legislação de referência sobre as ações e programas de inclusão socioeconômica. 
Durante a etapa de planejamento, a SecexPrevidência realizou reuniões com a Secretaria de Políticas Públicas de Emprego (SPPE/MTb) e a Subsecretaria de Economia Solidária (Senaes/MTb) , do então Ministério do Trabalho, com a Secretaria Nacional de Renda de Cidadania e com a Secretaria Adjunta de Inclusão Social e Produtiva (Sisp/MDS) , ambas do então Ministério do Desenvolvimento Social (MDS) , bem como com a Secretaria de Educação Continuada, Alfabetização, Diversidade e Inclusão do Ministério da Educação (Secadi/Mec) , sendo solicitados dados e informações relevantes sobre as ações, objetos da presente auditoria. Além disso, a equipe da SecexPrevidência realizou uma extensa busca de dados sobre a matéria em processos do TCU e outras fontes de informações. A legislação pertinente foi levantada e examinada. 
A Fiscalização de Orientação Centralizada foi coordenada pela equipe da SecexPrevidência e contou com a participação de dezenove secretarias regionais envolvidas. Para fazer face à demanda das ações selecionadas, as Secex regionais foram distribuídas em dois grupos:  
	a) Grupo A, composto pelas secretarias dos estados de Alagoas, Amazonas, Bahia, Ceará, Mato Grosso, Minas Gerais, Paraíba, Pernambuco, Rio Grande do Sul, São Paulo e Tocantins, e pela equipe coordenadora da FOC, com atribuição de realizar os exames no estado de Santa Catarina. As equipes ficaram responsáveis por avaliar a atuação dos Sines estaduais e municipais, projetos no âmbito do Plano Progredir e empreendimentos de economia solidária. 
	b) Grupo B, pelas secretarias dos estados do Maranhão, Mato Grosso do Sul, Pará, Piauí, Rio de Janeiro, Rio Grande do Norte, Rondônia e Roraima e participação da equipe coordenadora da FOC, responsável pelas análises nos estados de Espírito Santo, Paraná e Sergipe, além do Distrito Federal. Esse grupo ficou com a atribuição de avaliar a atuação dos Sines estaduais e municipais, projetos no âmbito do Plano Progredir, bem como a atuação das escolas e dos Centros de Referência de Assistência Social (Cras) , no acompanhamento das condicionalidades da educação para o Bolsa Família, com foco na presença em sala de aula e no combate à evasão escolar. 
Adicionalmente às dezenove secretarias regionais que participam desta FOC, a equipe coordenadora da SecexPrevidência efetuou visitas aos equipamentos públicos situados nos estados do Espírito Santo, Paraná, Santa Catarina e Sergipe, além do Distrito Federal, totalizando informações de 24 unidades da federação.
Para a etapa de execução, no estado de Pernambuco, foram definidas como estratégias metodológicas a realização de entrevistas com gestores, análise documental em convênios do então Ministério do Trabalho com órgãos estaduais e municipais, nas ações com o Sine e com empreendedores de economia solidária, visitas in loco nos Sines estaduais e municipais, em projetos classificados no Prêmio Progredir e em empreendimentos de economia solidária. 
Quanto ao Sistema Nacional de Trabalho (Sine) , foram firmados três convênios do então Ministério do Trabalho com entidades do Estado de Pernambuco, conforme abaixo descrito.	
Tabela 1 – Convênios Sine – Pernambuco (2012 a 2018) 
	Convênio
	Convenente
	Vigência
	Valor Concedente (R$) 
	Valor liberado (R$) 

	775351/2012
	SempeTQ/PE
	31/12/2012 a 28/12/2018
	25.317.773,44
	20.119.202,30

	776587/2012
	SDSMA
	28/12/2012 a 28/12/2018
	6.034.132,70
	2.668.718,64

	775359/2012
	SETQE
	28/12/2012 a 17/5/2019
	3.166.621,65
	3.166.621,65

Desta forma, a análise foi desenvolvida em um Sine Estadual, sob responsabilidade da Sempetq/PE (em virtude do Convênio Siconv 775351/2012) , um Sine municipal sob responsabilidade da SDSMA/Recife (Convênio Siconv 776587/2012) e um Sine municipal sob responsabilidade da SETQE/Jaboatão dos Guararapes. 
Quanto à economia solidária, a Senaes encaminhou ao Tribunal a relação de todos os instrumentos firmados entre a própria secretaria e os diversos entes. Entre 2009 e 2017, foram celebrados 94 convênios, catorze termos de fomento e dois termos de execução descentralizadas. 
Em sua maioria, os instrumentos firmados objetivam apoiar Empreendimentos de Economia Solidária (EES) , seja na criação e implementação, seja no aprimoramento e manutenção. Considerando a quantidade de instrumentos, os demais objetos da auditoria, a participação das respectivas secretarias do TCU nos estados, foram selecionados, de forma aleatória, os seguintes Estados a terem os instrumentos analisados: AL, AM, BA, CE DF, MG, MT, PB, PE, RS, SP, SC e TO. 
Após essa primeira seleção, cada secretaria estadual escolheu um ou dois instrumentos a serem analisados. Ao menos um desses instrumentos, deveria conter ao menos um EES que tratasse de inclusão socioeconômica de catadores de materiais recicláveis, quando possível. Em sendo um ou dois instrumentos, deveriam ser visitados pela equipe de auditoria da Secex Estadual ao menos dois EES. 
As secretarias estaduais utilizaram como critério para escolha tanto do instrumento quanto do EES a proximidade com a sede, ou seja, foi preferível a capital do Estado. 
No caso específico da Sec-PE, a escolha para a análise de convênios, nos quais houve liberação de recursos, envolvendo economia solidária decorreu da existência de termos de ajuste firmados com o então Ministério do Trabalho, no âmbito de Pernambuco, para esta forma de política de inclusão socioeconômica, conforme abaixo descrito na tabela 2. 	
Tabela 2 – Convênios para ações de economia solidária (Pernambuco) 
	Convênio
	Convenente
	Vigência
	Valor Concedente (R$) 
	Valor liberado (R$) 

	782348/2013
	Sempetq/PE
	31/12/2013 a 29/5/2019
	4.488.750,00
	4.488.750,00

	784770/2013
			SETQE
	17/12/2013 a 17/6/2018
	1.500.000,00
	1.500.000,00

Neste sentido, considerando a materialidade dos recursos, a vigência dos convênios e a logística de execução dos trabalhos, a fiscalização foi desenvolvida junto à Secretaria da Micro e Pequena Empresa, Trabalho e Qualificação e à Secretaria Executiva de Trabalho, Qualificação e Empreendedorismo do Jaboatão dos Guararapes/PE, com análise de políticas de inclusão socioeconômica relativa aos convênios Siconv 782348/2013 (Catadores de materiais recicláveis) e 784770/2013 (diversos empreendimentos de economia solidária) , respectivamente. 
Em relação ao projeto identificado pelo Prêmio Progredir, selecionado para visita técnica de identificação de boas práticas de inclusão socioeconômica, a escolha decorreu da classificação relativa à participação no referido prêmio.  
A relação de projetos participantes do Plano Progredir no estado de Pernambuco, com classificação por parte do MDS, consta da tabela 1 a seguir: 
Tabela 3 – Classificação - Projetos Progredir - Pernambuco
	Município e Projeto
	Nota
	Classificação regional (Nordeste) 

	Paudalho Sabão ECO: uma ideia sustentável
	74
	10

	Petrolina Oportuniza - Centro de Oportunidades de Trabalho
	73
	13

	Afogados da Ingazeira Mulheres Empreendedoras do Bairro Padre Pedro Pereira
	72
	18

	Jaboatão dos Guararapes Coletando cidadania, reciclar para transformar
	69
	26

	Ibirajuba CAFAIBI - Círculo de Agricultura Familiar e Artesanato de Ibirajuba
	68
	28

	Petrolândia Biscoitos Artesanais Marias
	68
	28

	Igarassu Feira de Inclusão Produtiva de Igarassu
	66
	38

	Afogados da Ingazeira Mulheres Reciclando Vidas
	65
	42

	Timbaúba Projeto de Inclusão Social e Produtiva - Timbaúba no combate à pobreza
	64
	47

	Araçoiaba O aproveitamento da jaca na gastronomia: gerando renda
	63
	49

	Arcoverde Centro de Inclusão - Lugar de Oportunidades
	59
	59

	Exu Reciclar: do lixo ao luxo
	56
	61

	Iguaraci Mulheres no Mercado de Trabalho: construindo o futuro com a Renda Renascença no Sertão do Pajeú
	49
	75

	Caruaru Incluir, Produzir e Emancipar
	48
	81

	Iguaraci Sustentabilidade, Preservação Ambiental e Geração de Renda em Iguaracy-PE
	46
	88

	Petrolândia Projeto Gerando Trabalho e Renda
	46
	88

	Moreno Moreno empreendedor
	45
	95

	Araiçoaba Linhas e lantejoulas tecendo os maracatus
	43
	103

Fonte: Prêmio Progredir/MDS
Desta forma, considerando os projetos do estado de Pernambuco, classificados no âmbito do Progredir em 2017, foi objeto de visita técnica o Projeto “Arcoverde Centro de Inclusão - Lugar de Oportunidades”, conduzido pela Prefeitura Municipal de Arcoverde/PE, que obteve a 59ª classificação na Região Nordeste e a 11ª melhor avaliação no âmbito do estado de Pernambuco. Os demais projetos melhores classificados não foram selecionados para este trabalho, pois desde os primeiros contatos telefônicos ou mesmo o título de tais projetos já deixavam claro que não prestavam serviços de intermediação de mão-de-obra (IMO) , requisito para ser analisado como boa prática de inclusão socioeconômica a ser comparada com as agências do Sine visitadas.
Cabe destacar que não houve utilização do Fiscalis nas fases de execução e relatório, optando-se pela elaboração do relatório fora do mencionado sistema institucional, considerando-se que não há obrigatoriedade de uso do sistema em auditoria operacional. O modelo do relatório, entretanto, seguiu a estrutura do Fiscalis para fins de consolidação dos trabalhos, com os devidos ajustes às particularidades de auditoria operacional.
I.5. Limitações inerentes à auditoria 
Não houve limitações significativas na execução do presente trabalho de auditoria. 
Cabe destacar, inobstante, que nos dias 8 a 10/10/2018, foi efetuada visita ao projeto “Arcoverde Centro de Inclusão - Lugar de Oportunidades”, no município de Arcoverde/PE, localizado na fronteira entre o agreste e o sertão pernambucano, com o objetivo de conhecer as particularidades do referido projeto, com vistas à identificação de boas práticas de inclusão socioprodutiva, para fins de análise comparativa com Sines visitados, nos marcos da Questão 1 da Matriz de Planejamento (Apêndice A) .  
O projeto visitado em Arcoverde/PE trata-se de projeto reconhecido pelo Ministério do Desenvolvimento Social - MDS, no âmbito do Plano Progredir, que visa a reconhecer projetos de inclusão socioeconômica voltados à qualificação profissional, ao apoio ao empreendedorismo e ao encaminhamento ao mercado de trabalho, a fim de contribuir para fortalecer as capacidades individuais e gerar independência socioeconômica.  
Entretanto, o projeto “Arcoverde Centro de Inclusão - Lugar de Oportunidades” não pode ser comparado diretamente com a atuação dos Sines, pois tem foco na qualificação profissional a partir de demandas levantadas nos empreendimentos do próprio município, sem efetuar de maneira sistemática serviço de intermediação de mão de obra (peça 12) .
Destaque-se que, considerando o escopo do trabalho, não houve análise das licitações e/ou processos de contratação direta, para a execução dos convênios selecionados, limitando-se aos procedimentos descritos na matriz de planejamento.
I.6. Volume de recursos fiscalizados 
O volume de recursos fiscalizados alcançou o montante de R$ 31.943.292,59 (correspondente ao somatório dos recursos liberados pelo governo federal, relativos aos convênios objeto da fiscalização) .
I.7. Benefícios estimados da fiscalização 
Entre os benefícios estimados desta fiscalização pode-se mencionar a expectativa de controle, bem como o incremento de eficiência, eficácia ou efetividade de programas de governo, com melhoria na execução da política pública de intermediação de mão de obra e de qualificação profissional e de ações voltadas à economia solidária, culminando na inclusão dos trabalhadores desempregados no mercado de trabalho pernambucano.
Achados de auditoria 
Contextualização das unidades do Sine visitadas: desempenho operacional
Em relação à análise da atuação do Sistema Nacional de Emprego - Sine, no Estado de Pernambuco, foram selecionados, a partir dos convênios firmados com o Ministério do Trabalho, uma unidade mantida pelo Governo do Estado de Pernambuco – Sine Arcoverde, localizado em Arcoverde/PE, e uma unidade mantida pela Prefeitura da Cidade do Recife, Sine Recife Casa Amarela. 
A seguir, descreve-se a situação encontrada em cada um dos Sines visitados. 
Tabela 4 – Dados relativos à atuação dos Sines (dados do então Ministério do Trabalho) 
	Item comparativo
	Sine Arcoverde (estadual) 
	Sine Recife Casa Amarela (municipal) 
	Sine Municipal Jaboatão Centro

		2017
	2018
	2017
	2018
	2017
	2018

	Trabalhadores inscritos para intermediaçãoa
	1.425
	842
	4.158
	1.718
	5.271
	2.200

	Vagas captadas junto a empregadoresb
	215
	137
	2.534
	761
	4.435
	1.852

	Encaminhamentos para entrevistasc
	860
	829
	2.806
	1.389
	12.931
	3.217

	Trabalhadores colocados no mercado de trabalhod
	155
	67
	162
	70
	2.407
	461

	Vagas captadas ocupadase
	146
	88
	585
	217
	1.429
	671

Fonte: Ministério do Trabalho (Caged/Rais) . Planilha enviada pelo então MT à coordenação da FOC (peça 15) 
Quantidade de trabalhadores que se inscreveram numa unidade do Sine em busca de uma vaga de emprego;
Quantidade de vagas de emprego captadas por uma unidade do Sine junto a empregadores;
Quantidade de trabalhadores encaminhados por uma unidade do Sine para entrevistas de seleção para vagas de emprego;
Quantidade de trabalhadores que uma unidade do Sine consegue colocar em vagas de emprego captadas por qualquer unidade;
Quantidade de trabalhadores que uma unidade do Sine consegue colocar em vagas de emprego por ela mesma captadas.
Na tabela abaixo, demonstram-se os percentuais estatísticos referentes à atuação dos Sines, com base nos dados fornecidos pelo então Ministério do Trabalho.
Tabela 5 – Estatísticas dos Sines - Pernambuco
	Índice (percentual) 
	Sine Arcoverde (estadual) 
	Sine Recife Casa Amarela (municipal) 
	Sine Municipal Jaboatão Centro

		2017
	2018
	2017
	2018
	2017
	2018

	Proporção de encaminhados para entrevista (encaminhados) /vagas captadas junto a empregadores
	400%
	605%
	111%
	182%
	291%
	174%

	Proporção de encaminhados para entrevista (encaminhados) / colocados no mercado de trabalho
	555%
	1.237%
	1.732%
	1.984%
	537%
	698%

	Proporção de colocados no mercado de trabalho/Vagas captadas junto a empregadores
	72%
	49%
	6%
	9%
	54%
	25%

	Proporção de vagas captadas junto a empregadores/Trabalhadores Inscritos para intermediação
	15%
	16%
	61%
	44%
	84%
	84%

	Proporção de encaminhados para entrevista (encaminhados) / Trabalhadores inscritos para intermediação
	60%
	98%
	67%
	81%
	245%
	146%

	Proporção de colocados no mercado de trabalho/ Trabalhadores Inscritos para intermediação
	11%
	8%
	4%
	4%
	46%
	21%

Fonte: Ministério do Trabalho (Caged/Rais) . Planilha enviada pelo MTb à coordenação da FOC (peça 15) .
Conforme se observa na Tabela 4, há diferença relevante nos números constantes das informações do então Ministério do Trabalho, qual seja, quantidade de vagas captadas ocupadas superior ao número de trabalhadores colocados no mercado de trabalho: Sine Arcoverde, em 2018; Sine Municipal Recife Casa Amarela, em 2017 e 2018; e Sine Municipal Jaboatão Centro, em 2018.
Entretanto, em que pese as diferenças numéricas, optou-se por analisar os dados constantes das informações do então Ministério do Trabalho (Tabela 4) . 
Em relação ao Sine Arcoverde, apenas pelos quantitativos já é demonstrado um desempenho bem inferior ao dos outros dois Sines visitados, o que pode refletir o menor dinamismo econômico da região em que está situado o Sine Arcoverde, Agreste, enquanto os outros dois se situam na Região Metropolitana do Recife, capital do estado e região mais rica. Nesse sentido, o quantitativo de vagas captadas pelo Sine Arcoverde junto a empregadores (215 em 2017 e 137 em 2018) representa uma parcela (%) bem menor do quantitativo de trabalhadores inscritos para intermediação de mão de obra da mesma unidade (1.425 em 2017 e 842 em 2018) – 15% e 16%, respectivamente, quando comparada às taxas dos outros dois Sines, não inferiores a 44%. 
Ademais, o quantitativo de trabalhadores colocados no mercado de trabalho (155 em 2017 e 67 em 2018) em comparação ao quantitativo de trabalhadores inscritos para intermediação de mão de obra (1.425 em 2017 e 842 em 2018) revelam taxas de 11% e 8%, restando comprovado um desempenho na atuação do Sine Arcoverde/PE, bem menor que o Sine Municipal Jaboatão Centro, de 46% e 21/%. Há de se considerar que em março de 2017 ocorreu um incêndio no Sine Arcoverde (peça 16) , que prejudicou os trabalhos até julho do mesmo ano, segundo o gerente do Sine (peça 13) .
Quanto ao Sine Municipal Recife Casa Amarela, a taxa (%) representada pelo número de trabalhadores colocados no mercado de trabalho (162 em 2017 e 70 em 2018) em relação às vagas captadas junto a empregadores (2.534 em 2017 e 761 em 2018) demonstra também um desempenho aquém dos demais – de 6% em 2017 e 9% em 2018. Os outros dois Sines não apresentaram taxas inferiores a 25%.
A título de referência, o Sine Municipal Jaboatão Centro, uma unidade do Sine de melhor desempenho, no ano de 2017, captou 4.435 vagas junto a empregadores, com efetivo preenchimento de 2.407 (54%) , e captou 1.852 em 2018 com preenchimento de 461 vagas (25%) .
Conforme exposto na Tabela 4 acima, dentre as três agências visitadas, merecem destaque os números de captação de vagas apresentados pelos Sines Municipal Recife Casa Amarela e Municipal Jaboatão Centro, bem como o número de encaminhamentos para entrevista e de trabalhadores colocados no mercado de trabalho de responsabilidade da referida unidade do Jaboatão dos Guararapes/PE.
De toda sorte, em relação ao desempenho da totalidade dos Sines localizados em Pernambuco, nos exercícios financeiros de 2017 e 2018 (peça 15) , meses de janeiro a junho, no tocante à proporção de trabalhadores colocados no mercado de trabalho em relação ao quantitativo de usuários inscritos para intermediação de mão-de-obra, expõem os piores indicadores de desempenho os Sines estaduais situados na Região Metropolitana do Recife - RMR - (9%) , seguidos pelos Sines municipais da capital pernambucana (11%) , as unidades estaduais localizadas fora da RMR (13%) . Nesta que representa a taxa de cidadãos que recorrem a esse serviço público e tem seu objetivo de obter um emprego alcançado, os Sines sob gestão da Prefeitura do Jaboatão dos Guararapes se destacam positivamente, com uma proporção de pessoas que conseguem trabalho que corresponde a 24% da quantidade daqueles que se inscreveram para atendimento de IMO.
Cabe destacar que embora existam Sines sob as gestões estadual e municipal na capital (Recife) , não se observa sobreposição de ações, em especial considerando a localização dos Sines pela cidade. Ademais, como se observa nos dados relativos à intermediação de mão de obra, há demanda significativa pelos serviços tanto nos Sines estaduais como nos Sines municipais (peças 13 e 15) . 
No caso do Sine Municipal Jaboatão Centro, em que pese o significativo quantitativo de trabalhadores colocados no mercado de trabalho, bem como de vagas captadas junto aos empregadores, o que demonstra efetiva atuação na intermediação de mão de obra, observa-se que podem encaminhar um quantitativo maior de trabalhadores para as entrevistas, de modo a aumentar o quantitativo de vagas preenchidas. 
I.8. – Articulação deficiente entre as ações de Intermediação de Mão de Obra, Qualificação e Orientação Profissional
Tipificação: Falhas/Impropriedades
Situação encontrada:
De acordo com informações prestadas pelos gestores dos Sines visitados, em resposta ao questionário (peça 13) , os Sines: não direcionam “a qualificação profissional aos pretendentes às vagas, seguindo como parâmetro os principais motivos de recusa do empregador”; não fazem mapeamento de tais motivos, a partir das informações prestadas na Carta de Encaminhamento para Entrevista, como já mencionado no achado anterior; não promove ações visando elevação de escolaridade das pessoas comprovadamente com baixa escolaridade; e a relação de motivos de recusa pelos empregadores que consta na Carta de Encaminhamento para Entrevista não abrange todas as situações de não empregabilidade dos pretendentes à vaga.
 Não há oferta de cursos de qualificação profissional por parte das próprias unidades do Sine auditadas, mas no Sine Municipal Recife Casa Amarela e no Sine Municipal Jaboatão Centro, há profissionais lotados (psicólogos e/ou assistentes sociais) que prestam serviço de orientação profissional (peças 9 e 10) , individual (de maneira eventual, a depender do caso) ou coletiva, mediante promoção de palestras. No Sine Arcoverde (gestão estadual) , o gestor informou que ele mesmo eventualmente presta orientação profissional.
Das 29 unidades de atendimento da rede estadual do Sine, há somente cinco funcionários específicos para prestar orientação profissional distribuídos em apenas quatro unidades. Na rede da capital de Pernambuco, há dois profissionais lotados em duas das três unidades. E no Jaboatão dos Guararapes/PE, há três profissionais em apenas uma (Jaboatão Centro, visitada neste trabalho) das seis unidades, demonstrando, assim, uma quantidade pequena de funcionários prestando orientação profissional, de forma concentrada, deixando 31 unidades do Sine no estado de Pernambuco sem força de trabalho com essa atribuição, o que de maneira lógica impede que haja nessas unidades descobertas uma articulação entre intermediação de mão de obra e orientação profissional (peça 11, p. 2) .
Tocante à qualificação profissional, o Governo do Estado de Pernambuco, bem como as Prefeituras do Jaboatão dos Guararapes/PE e do Recife/PE oferecem regularmente cursos de qualificação, inclusive em equipamentos públicos próprios e para esse fim, como no caso da SDSMA (Programa Qualifica Recife, com dezessete equipamentos e 3.500 vagas por semestre) e da SETQE (com um equipamento, o Centro Municipal de Qualificação Profissional) , ou de parcerias, como no caso do governo estadual.
Não obstante, o último curso de qualificação profissional oferecido pelo governo estadual, no âmbito do programa estadual Novos Talentos, foi de Técnico em Mecânica, no Senai de Caruaru, oferecendo 25 vagas e com as inscrições encerradas em 24/8/2018 (peça 17) .  Já em Arcoverde, município do Sine estadual visitado, o último curso oferecido foi de Auxiliar de Padaria e Confeitaria, na Fundação Terra (entidade privada sem fins lucrativos gerida por religiosos para fins beneficentes) , com 25 vagas e inscrições encerradas em 7/7/2018. Ou seja, não houve oferta de curso por parte do programa estadual de qualificação nos últimos quatro meses do ano de 2018.
Segundo a Secretária Executiva de Trabalho e Qualificação, um dos principais canais de ofertas de cursos de qualificação, o Programa Nacional de Acesso ao Ensino Técnico e Emprego (Pronatec) , não funciona mais adequadamente desde de 2015, o que foi corroborado pelo responsável pelo Sine Municipal Jaboatão Centro (peça 13, p. 3 e 15) .
Essa diminuição na oferta de cursos de qualificação dificulta a articulação entre intermediação de mão de obra e qualificação profissional.
Não há também parcerias com o Sebrae (inclusive não há unidade própria desse serviço em Arcoverde/PE) , tampouco ações gratuitas de qualificação para o empreendedorismo oferecidas nos Sines visitados, a despeito de existir uma sala do empreendedor dentro do Sine Recife Casa Amarela (peças 13, 14 e 18) 
Desta forma, em que pese a oferta de orientação profissional em dois dos Sines visitados – Sine Municipal Casa Amarela e Municipal Jaboatão Centro (peça 13) - e a efetiva prestação de serviços de intermediação de mão de obra (tabela retro e peça 15) , não se evidencia articulação adequada desse serviço com orientação e qualificação profissional. 
Objetos nos quais o achado foi constatado:
O achado de auditoria foi evidenciado na execução dos Convênios Siconv 775351/2012 – SempeTQ/PE, 776587/2012 – SDSMA e 775359/2012 (SETQE) (peça 13) , cujo objetos consistem na manutenção, modernização e ampliação da rede de atendimento do Sistema Nacional de Emprego. 
Critérios:
Os critérios de análise da política de inclusão socioeconômica, por meio da atuação dos Sines, estão definidos na Resolução Codefat 679, de 29/9/2011, e na Lei 13.677/2018. 
Conforme prevê o art. 3º da Resolução Codefat 679, de 29/9/2011: 
Define-se como qualificação social e profissional as ações de educação profissional que colaborem para a inserção do trabalhador no mundo do trabalho e que contribuam para:  (...) 
VIII. articulação com as ações de caráter macroeconômico e com micro e pequenos empreendimentos, para permitir o aproveitamento, pelos trabalhadores, das oportunidades geradas pelo desenvolvimento local e regional;  
IX. articulação com todas as ações do Sistema Público de Emprego, Trabalho e Renda, inclusive com os beneficiários do seguro-desemprego. 
Além disso, o art. 2º da Lei 13.667/2018 prevê que estão entre as diretrizes da atuação do Sine, dentre outras: 
	a) a otimização do acesso ao trabalho decente, exercido em condições de liberdade, equidade, dignidade e segurança, e a sistemas de educação e de qualificação profissional e tecnológica; 
	b) a adequação entre a oferta e a demanda de força de trabalho em todos os níveis de ocupação e qualificação; 
	c) a integração técnica e estatística com os sistemas de educação e de qualificação profissional e tecnológica, com vistas à elaboração, à implementação e à avaliação das respectivas políticas; e 
	d) a articulação permanente com a implementação das demais políticas públicas, com ênfase nas destinadas à população em condições de vulnerabilidade social. 
Causas da ocorrência do achado:
Embora não seja de fácil definição todas as causas de ocorrência do achado, observa-se que não há oferta de vagas de qualificação profissional, seguindo critérios baseados nos principais motivos de recusa dos trabalhadores, pois o instrumento válido para levantamento – Carta de Encaminhamento para Entrevista – não abrange todos os motivos de recusa e não é utilizado para mapeamento de tais motivos. 
Ademais, uma condição lógica necessária para que haja articulação entre a intermediação de mão e a qualificação profissional é que esses dois serviços sejam prestados. Aquele tem sido prestado, mas a oferta de cursos de qualificação tem sido prejudicada, vez que não houve repasse de recursos do governo federal para os entes federativos responsáveis pelos Sines visitados, relativos a ações de capacitação e qualificação de mão de obra desde 2013, como ilustra a tabela abaixo:
Tabela 6 – Convênios para ações de qualificação profissional (Pernambuco) 
	Convênio
	Convenente
	Vigência
	Valor Concedente (R$) 
	Valor liberado (R$) 
	Ordem Bancária e Data de emissão

	776034/2012
	SempeTQ
	28/12/2012 a 1/12/2017
	8.800.000,00
	880.000,00
	2013OB800416 (14/6/2013) 

	775270/2012
	SDSMA
	28/12/2012 a 1/12/2017
	2.990.000,00
	0,00
	
	775263/2012
	SETQE
	28/12/2012 a 1/12/2017
	1.500.000,00
	150.000,00
	2013OB800122 (22/3/2013) 

	853240/2017
	SETQE
	29/12/2017 a 29/12/2018
	2.000.000,00
	0,00
	
	Total
	15.290.000,00
	1.030.000,00
	
	Fonte: Siconv (extração em 11/1/2019) .
Tocante a esta causa, cabe destacar que, em consulta ao portal eletrônico do Fundo de Amparo ao Trabalhador, referente às Resoluções do Codefat aprovadas no ano 2018 (http://portalfat.mte.gov.br/codefat/resolucoes-2/resolucoes-por-ano/2018-2/, acesso em 3/12/2018) , verifica-se que a Lei 13.667/2018, novo marco legal do Sistema Nacional de Emprego, que altera o financiamento do Sine de transferências voluntárias para repasses fundo a fundo, ainda está pendente de regulamentação pelo Codefat.  
Cabe destacar, entretanto, que há prestação de orientação profissional em dois dos Sines visitados, nos Sines Municipal Recife Casa Amarela e Municipal Jaboatão Centro, embora nas redes de Pernambuco, Recife e Jaboatão haja muito poucos profissionais, a exemplo do Sine Arcoverde, onde não há profissional específico, o que impossibilita de maneira prática a articulação entre intermediação de mão de obra e orientação profissional (peça 13) .
Além disso, não se evidenciou articulação entre a intermediação de mão de obra e os programas de geração de renda, como Microcrédito Produtivo Orientado ou fomento ao empreendedorismo, em especial no Sine Arcoverde, apesar de haver propaganda nesse sentido (peças 13 e 14) . 
Efeitos/Consequências do achado:
Dentre os vários efeitos/consequências do achado de auditoria, pode-se mencionar: 
	a) O não aproveitamento de pessoas com perfil empreendedor pelos Sines;  
	b) A possibilidade de aumento de recusa pelos empregadores dos postulantes às vagas de emprego encaminhados pelo Sine; 
	c) Possível fuga de empresas dos serviços prestados pelos Sines, em face da não efetividade no processo de intermediação de mão de obra.
Evidências:
O achado de auditoria está evidenciado com base em: 
a)	informações prestadas pelos gestores - Formulários Sines (peça 13) ;
b)	Relação de Ordens Bancárias dos convênios de Qualificação Social e Profissional (peça 19) ;
c)	Relação de cursos de qualificação oferecidos em 2018 pelo Programa Novos Talentos do Governo do Estado de Pernambuco (peça 17) . 
Boas Práticas:
No Sine Municipal Recife Casa Amarela, observaram-se alguns elementos que apontam boas práticas, a saber: 
	a) Divulgação de cursos de qualificação profissional gratuita disponível nos diversos canais dos governos locais, estaduais e federal;
	b) Uma sala do empreendedor dentro do próprio Sine, espaço da Prefeitura do Recife voltado para os micros e pequenos empreendedores, formalizados ou não, que tem como objetivo orientá-los sobre vários temas, dentre os quais, linhas de financiamento, elaboração de cadastro de fornecedores, promoção de cursos de aperfeiçoamento profissional e gerencial, informações sobre o Programa Municipal de Compras Governamentais, informações sobre concessão de alvará, licenças ambientais e sanitárias e tributações (http://www2.recife.pe.gov.br/servico/sala-do-empreendedor-0) ; e
A Prefeitura da Cidade do Recife também possui rede própria de qualificação com dezessete unidades a oferecer quantidade significativa de vagas – em média 3.500 por semestre (http://qualifica.recife.pe.gov.br/qrec/views/index.faces) . Mas, no primeiro semestre de 2019, serão oferecidas 4.442 vagas (peça 20) .
Conclusão
Conforme descrito na situação encontrada, observa-se que há deficiência na articulação entre as ações de intermediação de mão de obra, qualificação e orientação profissional, por parte dos Sines visitados.  
Recomendações e Encaminhamentos:
Considerando que esta auditoria é parte integrante de FOC sob coordenação da SecexPrevidência, propõe-se que aquela unidade especializada do TCU, quando da consolidação dos trabalhos de auditoria, recomende ao Ministério da Economia que:
	a) estimule os Sines dos Estados e Municípios a mapear os motivos de recusa dos empregadores, com vistas a nortear a articulação entre as ações intermediação de mão de obra, com as ações de orientação e de qualificação profissional, fortalecendo as competências dos demandantes do serviço dos Sines; e
	b) aperfeiçoe o mecanismo de encaminhamento para entrevista, de sorte a incentivar o empregador a informar as carências nas competências curriculares dos demandantes do serviço dos Sines, com vistas a melhor o subsidiar o mapeamento de motivos de recusa dos empregadores.
Propõe-se também que, na consolidação dos trabalhos, recomende-se ao Conselho Deliberativo do Fundo de Amparo ao Trabalhador (Codefat) , que avalie a conveniência e oportunidade de regulamentar a Lei 13.667/2018, em especial quanto ao financiamento do Sine por meio de repasses fundo a fundo, conforme art. 3º, § 1º; art. 6º, caput e inciso I; art. 12, caput e § 1º, III; art. 14, caput e § 2º e art. 16, caput, todos do mencionado normativo, de sorte a normalizar o suporte financeiro do Governo Federal aos entes públicos que fazem parte do Sistema Nacional de Emprego.
Benefícios Esperados:
Espera-se que as ações dos Sines fortaleçam a colocação no mercado do trabalho das pessoas em situação de vulnerabilidades, corrija os principais problemas de recusa dos postulantes às vagas de emprego, bem como estimule o trabalhador a buscar melhorar sua capacitação e sua qualificação profissional, desenvolvendo suas competências pessoais.
I.9. – Não há tratamento especial no Sine a trabalhador em condição de vulnerabilidade, que leve em conta suas desvantagens no mercado de trabalho.
Tipificação: Falhas/Impropriedades
Situação encontrada: 
Conforme resposta ao formulário sobre a atuação dos Sines (peça 13) , não há tratamento especial no Sine a trabalhador em condição de vulnerabilidade, que leve em conta suas desvantagens no mercado de trabalho. Tampouco se evidenciou registros de controle de quantitativo de trabalhadores nessa condição (acima de doze meses na condição de desempregados, por exemplo) . 
Em que pese a prestação de orientação profissional, nomeadamente por parte do Sine Municipal Recife Casa Amarela e do Sine Municipal Jaboatão Centro (peça 13) , não se evidenciou que haja seleção de trabalhadores em condição de vulnerabilidade (acima de doze meses na condição de desempregados, por exemplo) , para a participação nas ações de capacitação e de orientação profissional. 
Cabe destacar, entretanto, a realização da ação promovida anualmente pelo então Ministério do Trabalho, “Dia Nacional de Contratação da Pessoa com Deficiência e Reabilitados (Dia D) ”, em toda a rede do Sistema Nacional de Emprego (Sine) , por intermédio da articulação das superintendências regionais do trabalho e Sines. Em Pernambuco, no exercício de 2018, ocorreu em unidades estaduais e municipais em Jaboatão dos Guararapes e Ipojuca no dia 27/9/2018, e em Recife, Olinda e Igarassu, no dia seguinte (peça 21) .
Na edição de 2017 do Dia D, em Pernambuco, foram convidadas 167 empresas, 126 participaram. Além disso, 838 pessoas com deficiência e reabilitadas participaram da ação, com 1.767 encaminhamentos para entrevistas nas empresas participantes, em uma relação de 2,1 encaminhamentos para cada candidato a emprego. Desse total de participantes, 217 foram contratados, equivalentes a 25,89% do total de participantes que almejavam um emprego, ou seja, um em cada quatro participantes conseguiu ocupar uma vaga (peça 22) .
Objetos nos quais o achado foi constatado:
O achado de auditoria foi evidenciado na execução dos Convênio Siconv 775351/2012 – SempeTQ/PE, 776587/2012 – SDSMA e 775359/2012 (SETQE) (peça 13) , cujo objetos consistem na manutenção, modernização e ampliação da rede de atendimento do Sistema Nacional de Emprego.
Critérios:
Os critérios de análise da política de inclusão socioeconômica, por meio da atuação dos Sines, estão definidos na Lei 13.677/2018. Além disso, a Resolução Codefat 758, de 9/3/2016, estabelece os beneficiários prioritários das políticas de inclusão socioeconômica, no processo de intermediação de mão de obra. 
Desta forma, conforme prevê o art. 2º da Lei 13.667/2018, estão entre as diretrizes da atuação do Sine, dentre outras: 
	a) a melhoria contínua da qualidade dos serviços ofertados, de forma eficiente, eficaz, efetiva e sustentável, especialmente por meio do desenvolvimento de aplicativos e de soluções tecnológicas a serem ofertados aos trabalhadores; 
	b) a articulação permanente com a implementação das demais políticas públicas, com ênfase nas destinadas à população em condições de vulnerabilidade social; 
	c) Além disso, o art. 1º da Resolução Codefat 758, de 9/3/2016, prevê que: 
Art. 1º O Sistema Público de Emprego, Trabalho e Renda é um conjunto de políticas públicas que busca maior efetividade na colocação dos trabalhadores na atividade produtiva, visando a inclusão social, nas cidades e no campo, via emprego, trabalho e renda, através de atividades autônomas, pequenos empreendimentos individuais ou coletivos. 
	d) Acrescente-se que o art. 2º, §1º, da Resolução Codefat 758, de 9/3/2016, estabelece que: 
§ 1º As ações do Sistema Público de Emprego, Trabalho e Renda são de caráter universal, tendo como público prioritário os trabalhadores habilitados ao seguro-desemprego; sem prejuízo de iniciativas dirigidas a públicos específicos, a exemplo dos seguintes: 
I - pessoas desempregadas há mais de 12 meses; 
II - jovens; 
III - jovens aprendizes; 
IV - trabalhadores internos e egressos do sistema penal e jovens submetidos a medidas socioeducativas; 
V - trabalhadores autônomos, por conta própria, cooperativados, em condição associativa ou autogestionada e empreendedor individual; 
VI - trabalhadores rurais; 
VII - trabalhadores resgatados da condição análoga à de escravo; 
VIII - pescadores; 
IX - pessoas com deficiência; 
X - participantes do Programa Nacional de Microcrédito Produtivo Orientado - PNMPO;
XI - imigrantes e refugiados; 
XII - mulheres; 
XIII - pessoas beneficiárias de outras políticas de inclusão social; e, 
XIV - trabalhadores com mais de 40 anos de idade.
Evidências:
O achado de auditoria está evidenciado com base nas informações prestadas pelos gestores (peça 13) .
Causas da ocorrência do achado:
Segundo informações prestadas pelos gestores do Sine Arcoverde e Sine Municipal Jaboatão Centro, não há ações específicas de qualificação/orientação focadas nos direitos de grupos sociais específicos, como por exemplo de trabalhadores resgatados de regime de trabalho forçado ou de condição análoga a de escravo, pescadores artesanais, empregados domésticos, pessoas com deficiência, imigrantes e refugiados e de jovens (peça 13) . 
Outra causa apontada, neste caso, pelos gestores das três unidades do Sine visitadas, foi a ausência de ações no Sine visando elevação de escolaridade das pessoas comprovadamente com baixa escolaridade (peça 13) .
Entende, assim, que não são supridas eventuais carências de escolaridade, qualificação e/ou orientação que coloquem trabalhadores com esse perfil, de maior vulnerabilidade, em condições piores de seleção para vagas de emprego em relação a outros trabalhadores.
Ademais, os Sines visitados não desenvolvem ações específicas para a colocação no mercado do trabalho das pessoas em situação de vulnerabilidade, com base na análise dos principais motivos de recusa dos postulantes às vagas de emprego, porque não há mapeamento dos motivos de recusa nem a Carta de Encaminhamento para Entrevista apresenta um rol suficiente de possíveis motivos de recusa (peça 13) .
Dentre possíveis outras causas relativas a este achado de auditoria, pode-se destacar desconhecimento, por parte do Sine, de que o trabalhador em condição vulnerável apresenta dificuldades adicionais de natureza física, financeira, informacional e atitudinal, como por exemplo: dificuldades de comparecimento a um posto do Sine, por razões econômicas; dificuldade de compreender as informações oferecidas nos canais de divulgação dos serviços do Sine; dificuldade de manusear formulários e recursos on-line; e falta de clareza quanto a direitos e obrigações. 
Efeitos/Consequências do achado:
Como efeitos/consequências da ocorrência do achado de auditoria, podem-se mencionar o aumento da dificuldade da população vulnerável em arranjar emprego e a recusa de procura por parte dessa população pelos serviços dos Sines, em face da ausência de tratamento especial no Sine a trabalhador em condição de vulnerabilidade.
Conclusão
Conforme apontado na situação encontrada, restou caracterizado que não há tratamento especial nos Sines visitados a trabalhador em condição de vulnerabilidade, que leve em conta suas desvantagens no mercado de trabalho.
Nada obstante, cabe dar ênfase à realização da ação promovida anualmente pelo então MTb, “Dia Nacional de Contratação da Pessoa com Deficiência e Reabilitados (Dia D) ”, em toda a rede do Sistema Nacional de Emprego (Sine) , por intermédio da articulação das superintendências regionais do trabalho e Sines.
Recomendações e Encaminhamentos:
Considerando que esta auditoria é parte integrante de FOC sob coordenação da SecexPrevidência, propõe-se que aquela unidade especializada do TCU, quando da consolidação dos trabalhos de auditoria, recomende ao Ministério da Economia que: 
1.1. Oriente os Sines dos Estados e Municípios a promover e divulgar todos os canais de oferta de cursos de qualificação profissional gratuita disponíveis no Governo Federal, Estadual e Municipal, a fim de contribuir para o fortalecimento dos componentes curriculares dos postulantes às vagas de emprego; e
1.2. Estipule metas a serem cumpridas pelos entes públicos que aderirem ao Sistema Nacional de Emprego (Sine) , para fortalecimento de ações de orientação e de qualificação profissional, em especial voltadas para a população mais vulnerável, relacionadas a:  
	a) pessoas que apresentam experiência profissional difusa, pouco especializada e baseada na prática; 
	b) elevação de escolaridade e de qualificação para o trabalho;  
	c)  valorização profissional e melhoria da autoestima dos postulantes às vagas de emprego;
	d) difusão de direitos de grupos sociais específicos, como por exemplo de trabalhadores resgatados de regime de trabalho forçado ou de condição análoga à de escravo, pescadores artesanais, empregados domésticos, pessoas com deficiência, imigrantes e refugiados e de jovens;
	e) transmissão de técnicas de apresentação pessoal e comportamento em entrevistas de emprego;
	f) ensino de formas de apresentação de currículo e de documentação obrigatória para a formalização do emprego (carteira de trabalho, CPF, Número de Identificação Social – NIS, Programa de Integração Social – PIS e Número de Identificação do Trabalhador – NIT) ; e 
	g) instrução de como se proceder no ambiente de trabalho, com profissionalismo, comprometimento, clareza das tarefas e relacionamento com os colegas.
Análise dos comentários dos gestores
Em consonância com as NAT/TCU, o envio do relatório preliminar aos gestores é obrigatório se houver achados de alta complexidade ou de grande impacto, e opcional nas demais situações, a critério do dirigente da unidade técnica (NAT 145) . Em função disso e também porque os papéis de trabalho desta fiscalização servirão de subsídio para a Secex Previdência quando da consolidação dos dados de todas as secretarias regionais envolvidas nesta FOC, este relatório não foi submetido aos gestores para comentários. 
Conclusão 
Esta auditoria insere-se na Fiscalização de Orientação Centralizada (FOC) , processo  TC Processo 017.192/2018-8 e registro Fiscalis 205/2018, coordenada pela Secretaria de Controle Externo da Previdência e da Assistência Social – SecexPrevidência, que tem por objetivo avaliar políticas de inclusão social e produtiva do governo Federal, em especial as voltadas para inclusão no mercado de trabalho por meio de ações do então Ministério do Trabalho (MTb) e do Ministério do Desenvolvimento Social (MDS) , bem como as condicionalidades da educação voltadas para o Bolsa Família. 
Visando explorar mais o tema da inclusão social, as secretarias regionais envolvidas no trabalho foram distribuídas em dois grupos, sendo que a Sec-PE fez parte do grupo A, com a atribuição de avaliar a atuação dos Sines estaduais e municipais, além de um projeto Progredir com foco na empregabilidade, e dois empreendimentos de economia solidária com foco em ações de inclusão socioeconômica pautadas no cooperativismo/associativismo. Assim, a matriz de planejamento contemplou exclusivamente as seguintes questões de auditoria: a) Questão 2 da FOC: Nos Estados, DF e Municípios, a atuação dos Sines contribui para a inclusão socioeconômica das pessoas em situação de vulnerabilidade? e b) Questão 3 da FOC: A Política Nacional de Economia Solidária nos Estados, DF e Municípios é executada de acordo com as exigências legais? 
Os trabalhos da fiscalização conduzidos pela Sec-PE, da mesma forma que os conduzidos pelas demais regionais participantes, objetivaram colher subsídios para os trabalhos realizados de forma centralizada pela coordenação da FOC, com utilização da ferramenta denominada de Limesurvey, para que as respostas dos questionários pudessem ser inseridas e, com isso, parametrizadas. 
Com base nas questões de auditoria, foram analisados os convênios firmados com o então Ministério do Trabalho Siconv 775351/2012 (Secretaria da Micro e Pequena Empresa, Trabalho e Qualificação do Estado de Pernambuco) , 776587/2012 (Secretaria de Desenvolvimento Sustentável e Meio-Ambiente do Recife/PE) e 775359/2012 (Secretaria Executiva de Trabalho, Qualificação e Empreendedorismo do Jaboatão dos Guararapes/PE) , ambos com vistas à manutenção, modernização e ampliação da rede de atendimento do Sistema Nacional de Emprego. 
Também foram analisados os convênios celebrados com a Secretaria Nacional de Economia Solidária, também do então MTb, Siconv 782348/2013 (catadores de materiais recicláveis, com a SempeTQ) e 784770/2013 (diversos empreendimentos de economia solidária, com a SETQE) . 
Na fase de execução, para responder aos questionamentos formulados, foram utilizadas técnicas de entrevista, análise documental, visita aos postos estadual e municipal do Sine e a dois empreendimentos ligados à economia solidária. Não houve análise específica de processos licitatórios para contratação de bens e serviços relacionados à execução dos convênios. 
Dentre os achados de auditoria relacionados na matriz de planejamento, dois foram identificados pela equipe, na execução dos trabalhos de auditoria:  
	a) Articulação deficiente ou inexistente entre as ações de Intermediação de Mão de Obra, Qualificação e Orientação Profissional (item III.1 deste relatório) ; e
	c) Não há tratamento especial no Sine a trabalhador em condição de vulnerabilidade, que leve em conta suas desvantagens no mercado de trabalho (item III.2 deste relatório) .	
Considerando que esta auditoria faz parte de uma Fiscalização de Orientação Centralizada (FOC) , que visa avaliar políticas de inclusão social e produtiva do governo Federal, os resultados obtidos neste relatório serão tratados, juntamente com os dos outros estados participantes, de forma sistêmica no relatório consolidador (TC Processo 017.192/2018-8) . Dessarte, a proposta de encaminhamento é o apensamento ao processo consolidador da FOC deixando como opção para a SecexPrevidência acatar ou não as propostas de recomendações. 
Dessa forma, propõe-se à equipe da SecexPrevidência, quando da elaboração do relatório consolidador desta FOC, avaliar a conveniência e a oportunidade quanto às seguintes propostas: 
1.3. Recomendar ao Ministério da Economia que: 
1.3.1. estimule os Sines dos Estados e Municípios a mapear os motivos de recusa dos empregadores, com vistas a nortear a articulação entre as ações intermediação de mão de obra, com as ações de orientação e de qualificação profissional, fortalecendo as competências dos demandantes do serviço dos Sines; 
1.3.2. aperfeiçoe o mecanismo de encaminhamento para entrevista, de sorte a incentivar o empregador a informar as carências nas competências curriculares dos demandantes do serviço dos Sines, com vistas a melhor o subsidiar o mapeamento de motivos de recusa dos empregadores; e
1.3.3. estipule metas a serem cumpridas pelos entes públicos que aderirem ao Sistema Nacional de Emprego (Sine) , para fortalecimento de ações de orientação e de qualificação profissional, em especial voltadas para a população mais vulnerável, relacionadas a:  
	a) pessoas que apresentam experiência profissional difusa, pouco especializada e baseada na prática; 
	b) elevação de escolaridade e de qualificação para o trabalho;  
	c)  valorização profissional e melhoria da autoestima dos postulantes às vagas de emprego;
	d) difusão de direitos de grupos sociais específicos, como por exemplo de trabalhadores resgatados de regime de trabalho forçado ou de condição análoga à de escravo, pescadores artesanais, empregados domésticos, pessoas com deficiência, imigrantes e refugiados e de jovens;
	e) transmissão de técnicas de apresentação pessoal e comportamento em entrevistas de emprego;
	f) ensino de formas de apresentação de currículo e de documentação obrigatória para a formalização do emprego (carteira de trabalho, CPF, Número de Identificação Social – NIS, Programa de Integração Social – PIS e Número de Identificação do Trabalhador – NIT) ; e 
	g) instrução de como se proceder no ambiente de trabalho, com profissionalismo, comprometimento, clareza das tarefas e relacionamento com os colegas. 
1.4. Recomendar ao Conselho Deliberativo do Fundo de Amparo ao Trabalhador - Codefat, que avalie a conveniência e oportunidade de regulamentar a Lei 13.667/2018, em especial quanto ao financiamento do Sine por meio de repasses fundo a fundo, conforme art. 3º, § 1º; art. 6º, caput e inciso I; art. 12, caput e § 1º, III; art. 14, caput e § 2º e art. 16, caput, todos do mencionado normativo.
Além da proposta de apensamento, propõe-se encaminhar cópia da deliberação que vier a ser proferida aos seguintes órgãos: Secretaria da Micro e Pequena Empresa, Trabalho e Qualificação (SempeTQ/PE) ; Secretaria de Desenvolvimento Sustentável e Meio-Ambiente do Recife/PE (SDSMA) ; Secretaria Executiva de Trabalho, Qualificação e Empreendedorismo do Jaboatão dos Guararapes/PE (SETQE) ; e Tribunal de Contas do Estado de Pernambuco (TCE/PE) .
Proposta de encaminhamento
Ante todo o exposto, submetem-se os autos à consideração superior, propondo: 
1.5. apensar definitivamente o presente processo ao processo consolidador da FOC Inclusão Socioeconômica (TC Processo 017.192/2018-8, Fiscalis 205/2018) , com fundamento no art. 2º, I, c/c 36 da Resolução-TCU 259/2014; 
encaminhar cópia da deliberação que vier a ser proferida aos seguintes órgãos/entidades: Secretaria da Micro e Pequena Empresa, Trabalho e Qualificação (SempeTQ/PE) ; Secretaria de Desenvolvimento Sustentável e Meio-Ambiente do Recife/PE (SDSMA) ; Secretaria Executiva de Trabalho, Qualificação e Empreendedorismo do Jaboatão dos Guararapes/PE (SETQE) ; e Tribunal de Contas do Estado de Pernambuco (TCE/PE) ; informando-os que seu conteúdo pode ser consultado no endereço www.tcu.gov.br/acordaos e que o inteiro teor dos acórdãos, incluindo os relatórios e os votos, pode ser obtido no dia seguinte ao de sua oficialização.”
										
                    É o Relatório.

não há

Não atuou

AUDITORIA OPERACIONAL DO ÂMBITO DA FOC INCLUSÃO ECONÔMICA. AVALIAÇÃO DAS POLÍTICAS PÚBLICAS DE INCLUSÃO SOCIAL E PRODUTIVA DO GOVERNO FEDERAL COM ENFOQUE NA INCLUSÃO NO MERCADO DE TRABALHO. IDENTIFICAÇÃO DE DEFICIÊNCIAS. APENSAMENTO DOS AUTOS AO PROCESSO PRINCIPAL

RELATÓRIO DE AUDITORIA (RA)

Sec-PE (extinta Secex/PE)

Inicialmente, registro que atuo nos presentes autos por força do art. 152 do Regimento Interno do TCU (RI/TCU) .
2.	Trata-se de auditoria operacional inserida na Fiscalização de Orientação Centralizada (FOC) Inclusão Socioeconômica, que está sendo desenvolvida sob a coordenação da Secretaria de Controle Externo da Previdência (SecexPrevidência) e tem por objetivo avaliar políticas públicas federais de inclusão social e produtiva da população carente e em vulnerabilidade social.
3.	Na presente ação de controle, em particular, a Sec-PE buscou avaliar, com base em visitas e aplicações de questionários previamente elaborados pela equipe de coordenação da FOC, a atuação dos Sines estaduais e municipais, além de um projeto Progredir com foco na empregabilidade e dois empreendimentos de economia solidária com foco em ações de inclusão socioeconômica pautadas no cooperativismo/associativismo.  
4..	No bojo desta auditoria, foram analisados os convênios firmados com o extinto Ministério do Trabalho (MTE e a Secretaria da Micro e Pequena Empresa, Trabalho e Qualificação do Estado de Pernambuco, com a Secretaria de Desenvolvimento Sustentável e Meio-Ambiente do Recife/PE e com a Secretaria Executiva de Trabalho, Qualificação e Empreendedorismo do Jaboatão dos Guararapes/PE, todos com vistas à manutenção,  à modernização e à ampliação da rede de atendimento do Sistema Nacional de Emprego. 
5.	Foram analisados, ainda, convênios celebrados com a Secretaria Nacional de Economia Solidária do extinto MTE envolvendo catadores de materiais recicláveis e diversos empreendimentos de economia solidária.
6.	A equipe destacou dois achados de auditoria: a) articulação deficiente ou inexistente entre as ações de Intermediação de Mão de Obra, Qualificação e Orientação Profissional; b) ausência de tratamento especial no Sine, no tocante às desvantagens no mercado de trabalho,  a trabalhador em condição de vulnerabilidade.
 
7.	Feitas essas considerações, e uma vez que esta auditoria integra FOC cujo respectivo relatório principal, a ser produzido pela SecexPrevidência, desenvolverá os resultados ora reportados, referentes ao Estado de Pernambuco, de forma sistêmica e consolidada com as de outros estados participantes, cabe determinar o apensamento dos presentes autos ao processo consolidador (TC Processo 017.192/2018-8) . 
Em face do exposto, Voto por que seja adotado o Acórdão que ora submeto ao escrutínio do Pleno.
TCU, Sala das Sessões Ministro Luciano Brandão Alves de Souza, em 13 de março de 2019.
RAIMUNDO CARREIRO 
Relator